臺灣臺北地方法院民事判決　　　　　　　94年度訴字第2590號
原　　　告　丁○○
訴訟代理人　吳秀菊律師
被　　　告　國泰人壽股份有限公司
法定代理人　戊○○
訴訟代理人　甲○○
　　　　　　乙○○
　　　　　　己○○
被　　　告　丙○○原名楊素珍.
上列當事人間損害賠償等事件，本院於民國96年12月6日言詞辯
論終結，判決如下：
    主  文
原告之訴及其假執行之聲請均駁回。
訴訟費用由原告負擔。
    事實及理由
甲、程序方面：
一、本件被告丙○○未於言詞辯論期日到場，核無民事訴訟法第
    386條所列各款情形，應依原告之聲請，由其一造辯論而為
    判決。
二、按訴狀送達後，原告不得將原訴變更或追加，但擴張或減縮
    應受判決事項之聲明或請求之基礎事實同一者，不在此限，
    民事訴訟法第255條第1項第3款定有明文。本件原告原起訴
    請求被告連帶給付新臺幣（下同）1,040,000元，及自起訴
    狀繕本送達翌日起至清償日止之法定利息，嗣以書狀擴張應
    受判決之聲明請求被告給付2,727,163元，及自起訴狀繕本
    送達翌日起至清償日止之法定利息，並追加民法第226條、
    第227條為請求權基礎。核原告所為應屬聲明之擴張及請求
    之基礎事實同一者，揆諸前開法條所示，亦無不合，自應准
    許。
乙、實體方面：
一、原告起訴主張：
  (一)原告以要保人之名義與被告被告國泰人壽股份有限公司（下
    稱國泰人壽公司）簽訂有如附表1保單明細表所示之保險契
    約（下稱系爭保險契約），被告丙○○為被告國泰人壽公司
    之保險業務員，自民國84年2月27日起至91年1月4日止，竟
    利用原告對其之信賴，及持有原告所有之系爭保險契約之便
    ，以偽造原告簽名之方式，前後多次冒用原告名義向被告國
    泰人壽公司辦理質借，原告遲至93年4月30日經由被告國泰
    人壽公司所寄來之繳費通知，始知上情。原告從未同意被告
    國泰人壽公司自行扣款墊繳保費，且系爭保險契約乃定型化
    契約，依保險法第54條規定應從被保險人有利之解釋，而保
    險實務向來會先通知被保險人方進行扣款墊繳保費，由財政
    部保險司函可知，於保險司進行調查時，被告國泰人壽公司
    自承：「…公司已議處失職人員，並同意不收墊繳息」，可
    見被告國泰人壽公司明知上開交易慣例及作業常態卻仍故意
    為之，其顯有侵行為及債務不履行之情。尤其原告知悉上情
    後，即於91年12月31日函告被告國泰人壽公司，禁止其自行
    辦理墊繳保費，惟原告置之不理，持續將借款及冒借之利息
    及保費恣意在保險金額處扣除，致原告保單所有之現金價值
    逐漸減少，為避免擴大損害，原告不得不辦理減額繳清或解
    約，並於92年8月26日向被告國泰人壽公司寄發保留追討權
    益聲明書。
  (二)又原告親簽之借據中雖有借款總金額，但依契約約定，就每
    筆單筆借款仍應由原告親自簽名，被告方可同意借款匯撥，
    是被告國泰人壽公司仍無法免除原告保單被冒借之責任。
  (三)被告國泰人壽公司未依保險法第116條規定向原告催告保險
    費，於簽約時亦未依消費者保護法第3條、第7條告知有自動
    扣繳保費墊款之情事，而原告於發現後業已向被告國泰人壽
    公司發函停止自動墊繳，但被告國泰人壽公司仍續行扣款，
    且未自原告以書面通知停止墊繳之日起辦理換約，足見被告
    國泰人壽公司違反契約義務，致原告依系爭保險契約所應得
    之年金、滿期金及質其他權益喪失，應負損害賠償責任。況
    被告國泰人壽公司所提出89年9月15日以後之匯款資料，經
    與保單借款資料比對，可發現保單上註記之借款數字與被告
    國泰人壽公司自稱匯入原告花旗帳戶之金額不符，且原告之
    往來銀行即花旗銀行之月結單上看不到被告國泰人壽公司匯
    入款之字樣，無法證明被告國泰人壽公司有匯款至原告帳戶
    ，亦無法證明該等金額即為被告丙○○冒借之金額。
  (四)原告因被告丙○○之冒貸系爭保單借款之損害，經本院委託
    鑑定人安信管理顧問股份有公司（下稱安信顧問公司）鑑定
    ，計有保單冒借款項1,091,00 0元、冒領保單紅利98,239元
    、冒領生存保險金196,146元、及被告墊繳金341,778元，合
    計1,727,163元，應由被告丙○○負責賠償，而被告丙○○
    為被告國泰人壽公司之受僱人，被告國泰人壽公司應負連帶
    賠償責任。又被告國泰人壽公司未盡管理之責，其行政及稽
    查作業漏洞百出，致被告丙○○冒借原告保單，連紅利及生
    存保險金亦被盜領，且被告國泰人壽公司要求原告將即將到
    期的保單解約，以規避其應支付之滿期金，致原告負債累累
    ，生活困頓，養老已失去保障，精神上無限恐慌，經參酌系
    爭保單上所載明被告國泰人壽公司本應負擔保險金給付之義
    務，並以該等保單所顯示老人的滿期金及小孩至研究所畢業
    前的生活保險金為計算基礎，計算非財產上損害如附表3，
    其金額原為2,217,000元，惟爰依民法第227條之1規定，僅
    請求被告連帶給付債務不履行之精神賠償金1,000,000元。
  (五)對被告國泰人壽公司答辯之陳述：
  1.保單號碼第0000000000、0000000000、0000000000、000000
　　0000、0000000000號保險契約都是由丙○○所偽造及盜領，
  　被告國泰人壽司完全拿不出領款人簽收的領據證明。又保單
    號碼第00000000000l3號中有一筆年金10,000萬元，於90年
    11月2日匯入行庫0000000給訴外人潘佩瑜，惟因潘佩瑜移居
    美國已達12年以上，且為美國籍，在臺絕無開設帳戶的情事
    ，因此該筆款項並非匯款給潘佩瑜。
  2.被告國泰人壽公司指稱原告請求己罹時效云云，乃屬錯誤引
    用時間，且原告亦有主張契約債務不履行之損害賠償請求權
    ，其請求權時效乃15年。
  3.原告向被告國泰人壽公司的借款僅有89年8月2日及90年5 月
    10日兩次，而且都是在被告國泰人壽公司仁愛路4段的總公
    司地下一樓辦理，其餘的借款都是被告丙○○所為，由借據
    上的圖章得知，都是在臺北第4服務中心辦理，而原告到現
    在還不知第4服務中心位於何處，如果是由被告丙○○陪同
    原告辦理，則原告絕不會假手於被告丙○○代簽，同時會直
    接拿現金，而不會採用匯款的方式。
  (六)承上，爰依民法第226條、第227條、第184條、第188條、消
    費者保護法第7條規定，請求被告連帶給付1,727,163元（計
    算式：保單冒借款項1,091,000元＋冒領保單紅利98,239元
    ＋冒領生存保證金196,146元＋被告墊繳金341,778元＝1,72
    7,163元）、及依民法第227條之1規定，請求被告連帶給付
    債務不履行之精神賠償金1,000,000元。以上合計請求被告
    連帶給付2,727,163元，及自起訴狀繕本送達翌日起至清償
    日止之法定利息。並聲明：1.被告應連帶給付原告2,727,16
    3元，及自起訴狀繕本送達翌日起至清償日止，按年息5%計
    算之利息。2.願供擔保請准宣告假執行。
二、被告方面：
  (一)被告國泰人壽公司辯稱：
  1.原告以其為要保人自84年2月起至91年3月止，就系爭保險契
    約向被告國泰人壽公司辦理保單質押借款2,582,000元（含
    系爭保單質押借1,040,000元），由原告91年5月、92年3月
    、92年4月投書被告國泰人壽公司函可知，系爭保險契約之
    保單質押借款均經過原告同意，款項均匯入原告所有之金融
    機構帳戶，再由原告借予被告丙○○，顯係原告與被告丙○
    ○間之私人借貸關係，並無侵權行為之損害，被告國泰人壽
    公司自無須負連帶賠償責任。況依原告91年5月投書所載，
    其自承於91年2月底以前將大部分貸款清償，佐以之後被告
    國泰人壽公司於告就系爭保險契約辦理解約、部分解約（即
    縮小保額）或減額繳清等事項時，由原告所領取之解約金或
    保險契約之責任準備金內逕為系爭保單質押借款金額後之餘
    額給付解約金或辦理減額繳清，原告皆未為異議而受領，亦
    可證非屬侵權行為。
  2.又依系爭保險契約其要保書之「人壽保險投保須知」或「要
    保事項」已為並經原告同意自動墊繳之約定，被告國泰人壽
    公司已無須再為自動墊繳之通知，而系爭保險契約經雙方約
    定且同意自動墊繳，亦不因被告國泰人壽公司有無通知要保
    人致其效力有異，財政部保險司函載並非被告國泰人壽公司
    同意因未經通知原告，故就系爭保險契約已為並經原告同意
    約定所為之自動墊繳即為無效之認諾，僅係基於主管機關就
    原告投書申訴責成處理並回報之函覆，即僅基於被告國泰人
    壽公司之服務人員未落實服務送交墊繳之收據予原告墊存，
    致原告藉此爭議及事涉主管官署調處之考量，勉為同意不收
    墊繳息，而非同意不為自動墊繳。
  3.被告國泰人壽公司保單貸款之辦理係採借新債務並同時清償
    舊債務之方式，故原告先後於89年8月2日、90年5月10日親
    自至被告國泰人壽公司臨櫃辦理保單貸款時，係簽立已包含
    系爭保單貸款金額之累計借款餘額之保單貸款借據，並由被
    告國泰人壽公司就系爭借款於扣除（清償）原借金額及原借
    利息後，再將餘額交付原告，由原告簽立給付收據確認在案
    。
  4.對鑑定報告之意見：
  (1)保單貸款部分：
    由原告91年5月、92年3月及92年4月投書被告國泰人壽公司
    函分別為「緣本人確實陸續從不同保單貸款」、「因為楊小
    姐告訴本人可以從保單中借款，所以本人即從保單中分數次
    借錢，交楊小姐作為業務週轉金運用。本人的保險費即按期
    從借款的本息中支應，本人從未過問。」、「貴公司前業務
    員向本人調借而又回流歸入貴公司公庫之款項」、「貴公司
    前收費員丙○○（原名楊素珍）小姐從84年2月起即開始協
    助本人從保單中陸續借款，至91年3月止，先後累積借出達
    269萬元。」之陳述，可證系爭保險契約之保單質押借款系
    係經原告同意而為辦理。至於被告國泰人壽公司依原告貸款
    申請，匯入原告帳戶之金額，與借據上所示貸款金額不符，
    係因系爭保險契約保單借款為分別數次辦理，每次借款係以
    借新債務並同時清償舊債務之方式為之，即被告國泰人壽公
    司交付予告之金額係該次借款金額扣除（清償）前次之借款
    及利息後之餘額所致。
  (2)紅利部分：
  　除保單號碼第0000000000號之保險契約，因其得申領紅利之
    要保人係訴外人黃美蘭，並非原告，故原告無權主張。保單
    號碼第0000000000號於81年11月11日所申領紅利金額為18,9
    07元，被告國泰人壽公司係以指名原告為受款人之禁止背書
    轉讓支票給付，且經原告提示兌領。保單號碼第0000000000
    、000000000、0000000000、0000000000、0000000000號等5
    件保險契約於86年12月20日所申領紅利即鑑定報告所謂疑遭
    冒領之部分，其不論於壽險紅利給付申請書抑或保全給付必
    據所蓋之要保人印章，皆與鑑定報告所認定係經要保人親簽
    ，而保單號碼第0000000000號於89年7月24日所申領紅利金
    額10,376元之保全給付申請書上之印章相符，故亦非被告丙
    ○○所冒貸。
  (3)年金部分：
  　鑑定報告所示，除保單號碼第0000000000、0000000000、
    0000000000號等3件其得領年金之受益人分別為訴外人潘佩
    瑜、潘思云及黃美蘭，並非原告，故原告無權主張。而年金
    受益人原告即保單號碼第0000000000、0000000000及000000
    0000號之保險契約，其歷次所得申領之年金，被告國泰人壽
    公司悉已依原告指示方式，分別以匯入原告帳戶或以指名原
    告為受款人之禁止背書轉讓支票（已為原告所提示兌領）給
    付在案，故亦無鑑定報告書所稱遭業務員即被告丙○○冒領
    乙事。
  (4)自動墊繳部分：
  　按自動墊繳者，係為確保保險契約之被保險人及受益人，得
    於要保人未依約定繳付保險費期間，繼續享有保險契約之相
    關保障，即不因要保人一時未交保險費而致保險契約失效，
    如保險事故之發生係於解約金得為墊付之日內，保險人即不
    得以要保人未繳保險費，而拒絕給付保險金，而由保險公司
    依其與要保人所簽定之保險契約約定，以系爭保險契約之解
    約金為保費之墊繳，故不應認屬侵權行為。另鑑定報告所
    載之墊繳保險費，其數額雖與被告公司所陳報者大致相同，
    惟其未考量系爭保險契約，因要保人未繳交續期保險費，而
    由被告國泰人壽公司依保險契約約定予以自動墊繳其墊繳期
    數所致解約金之增加，而逕認原告因系爭保險契約自動墊繳
    所受之損失，即墊繳保費之全部，亦屬錯認。本件原告因系
    爭保險契約自動墊繳所墊繳之保費總額、所增加之解約金及
    二者之差額，經本公司精算後，其明細差額僅88,803元
  5.又原告主張因同案被告丙○○偽簽其姓名，向被告國泰人壽
    公司申請保單質押借款、生存年金及保單紅利，不法侵害其
    權利，而起訴請求被告國泰人壽公司依民法第188條之規定
    連帶賠償。惟依前述，系爭保單質押借款、生存年金及保單
    紅利之辦理，或得原告同意；或款項匯入原告帳戶，顯非屬
    侵權行為外，且縱令系爭保險契約有關保單質押借款、生存
    年金及保單紅利為同案被告丙○○未經原告同意或承認而冒
    名辦理者，依民法第170條第1項之規定，對原告亦不生效力
    ，從而，原告請求被告國泰人壽公司連帶給付損害賠償即屬
    矛盾。縱令原告主張之事實該當侵權行為構成要件，惟原告
    既於91年5月即已知悉，其遲於94年5月始起訴請求被告國泰
    人壽公司損害賠償，其請求已罹於民法第197條第1項所規定
    之2年消滅時效，被告國泰人壽公司自得援引時效抗辯，拒
    絕原告所為請求之給付。
  6.並聲明：(1)原告之訴及其假執行之聲請均駁回。(2)如受不利
    之判決，願供擔保請准宣告免為假執行。
  (二)被告丙○○未於言詞辯論期日到場，亦未提出書狀作何聲明
    或陳述。
三、兩造不爭執之事實：
  (一)原告與被告國泰人壽公司間簽訂系爭保險契約，有保險契約
    10份、要保書9份附卷可稽（見本院卷(一)第87至240頁、第24
    2至286頁），附表1保單編號1、3、4、8之保險契約正本在
    被告丙○○處。
  (二)在原告與被告國泰人壽公司成立系爭保險契約及其存續期間
    ，被告丙○○為被告國泰人壽公司之受僱人。
  (三)被告未將保費墊繳扣款之事實，及其金額、計算方法告知原
    告，亦未曾備具單據催告原告繳款。
  (四)若被告丙○○確有冒簽系爭保險契約為借款，被告國泰人壽
    公司應依民法第184條、第188條規定對被告丙○○之行為負
    連帶賠償責任。
  (五)原告與被告丙○○間有私人借貸關係。
  (六)原告因與被告國泰人壽公司間保費強制墊繳，及主張發現被
    告丙○○盜簽冒領之行為，曾以口頭及書面通知被告國泰人
    壽公司不同意墊繳及欲追討冒借金額之意思表示，有原告91
    年12月31日、92年8月26日致被告函2份在卷足稽（見本院卷
    (一)第375至378頁）。
四、至於原告主張依民法第226條、第227條、第184條、第188條
    、消費者保護法第7條之規定，請求被告連帶賠償1,727,163
    元，及依民法第227條之1規定，請求被告連帶給付債務不履
    行之精神賠償金1,000,000元，以上合計請求被告連帶給付
    2,727,163元等語，則為被告國泰人壽公司所否認，並以上
    開情詞置辯。是本件兩造之爭執點厥為：(一)如附表2所示保
    單借款金額是否為原告所借？(二)系爭保單貸款是否為被告丙
    ○○所冒貸？(三)系爭保險契約未繳續期保險費時，得否得自
    動墊繳？(四)原告得向被告丙○○請求賠償損害之金額？(五)被
    告國泰人壽公司應否負連帶賠償之責任？茲析述如下：
　(一)原告之侵權行為損害賠償請求權已罹於時效：
  1.按因侵權行為所生之損害賠償請求權，自請求權人知有損害
    及賠償義務人時起，2年間不行使而消滅，民法第197條第1
    項定有明文。所謂知有損害及賠償義務人之知，係指明知而
    言。如當事人間就知之時間有所爭執，應由賠償義務人就請
    求權人知悉在前之事實，負舉證責任（最高法院72 年台上
    字第1428號判例參照）。經查，原告因與被告國泰人壽公司
    間保費強制墊繳，及主張發現被告丙○○盜簽冒領之行為，
    曾以口頭及書面通知被告國泰人壽公司不同意墊繳及欲追討
    冒借金額之意思表示，有原告91年12月31日、92年8月26 日
    致被告國泰人壽公司函3份在卷足稽（見本院卷(一)第375至
    378頁），為兩造所不爭執。又查，原告向被告國泰人壽公
    司投保之保單達15件之多，伊曾於91年4月初前往被告國泰
    人壽公司辦理縮小保額及繳清手續時，得知被告國泰人壽公
    司之電腦對其保單紀錄有誤，有被告所提出之原告91年5月
    17日致被告國泰人壽公司函在卷足證（見本院卷(一)53頁）。
    之後，原告又於92年3月15日、92年4月24日致函被告國泰人
    壽公司，要求處理被告丙○○調借而又回歸被告國泰人壽公
    司之款項等情，亦有被告國泰人壽公司提出原告函2份在卷
    可稽（見本院卷(一)第54至61頁）。雖原告自91年4月初起至
    92年8月26日曾向被告國泰人壽公司為上揭請求，但其於請
    求後6個月內不起訴，依民法第130條之規定，視為不中斷。
    是以，縱使原告主張之事實該當侵權行為構成要件，惟原告
    既於91年4月初即已知悉被告丙○○之侵權行為，其遲於94
    年5月13日始起訴請求被告丙○○及其雇主即被告國泰人壽
    公司連帶賠償損害，有蓋有本院收狀戳之起訴狀在卷可稽（
    見本院卷(一)第3頁），其侵權行為損害賠償請求權已罹於民
    法第197條第1項所規定之2年消滅時效。
  2.又按，連帶債務人中之一人消滅時效已完成者，依民法第27
    6條第2項規定，固僅該債務人應分擔之部分，他債務人同免
    其責任，惟民法第188條第3項規定，僱用人賠償損害時，對
    於侵權行為之受僱人有求償權，則僱用人與受僱人間並無應
    分擔部分可言，倘被害人對為侵權行為之受僱人之損害賠償
    請求權消滅時效業已完成，僱用人自得援用該受僱人之時效
    利益，拒絕全部給付，不以該受僱人已為時效抗辯為必要（
    最高法院95年度台上字第1235號判決意旨參照）。查本件被
    告丙○○為被告國泰人壽公司之受僱人，為兩造所不爭執。
    原告固主張被告丙○○有侵權行為，然其侵權行為損害賠償
    請求權已罹於民法第197條第1項所規定之2年消滅時效，雖
    被告丙○○未為時效抗辯，惟依上揭所述，其僱用人即被告
    國泰人壽公司自得援用該受僱人之時效利益，拒絕全部給付
  　。從而，原告主張被告丙○○及被告國泰人壽公司應依民法
    第184條、第188條規定負連帶賠償責任，為無理由。
  (二)如附表2所示系爭保險契約之借款金額為原告所借：
　1.保單貸款部分：
  (1)本件原告雖主張系爭保險契約之借款金額伊所借云云，然為
    被告國泰人壽公司所否認。經查，原告於91年5月17日、92
    年3月15日、同年4月24日致被告國泰人壽公司函分別自承：
    「本人向貴公司投保達15件之多……，本人確曾陸續從不同
    保單中貸過款，但於本年2月底將大部份貸款清償」、「因
    為楊小姐告訴本人可以從保單中借款，所以本人即從保單中
    分數次借錢，交楊小姐作為業務週轉金運用。本人的保險費
    即按期從借款的本息中支應，本人從未過問。」、「貴公司
    前業務員向本人調借而又回流歸入貴公司公庫之款項」、「
    貴公司前收費員丙○○（原稱楊素珍）小姐從84年2月起即
    開始協助本人從保單中陸續借款，至91年3月止，先後累積
    借出達269萬元。」等語，有被告國泰人壽公司所提出之上
    揭原告91年5月17日、92年3月15日、同年4月24日函附卷足
    憑（見本院卷(一)第53頁、第55頁、第57頁、第58頁），為原
    告不爭執，堪信為真實。參以，之後被告國泰人壽公司於原
    告就系爭保險契約辦理解約、部分解約（即縮小保額）或減
    額繳清等事項時，被告國泰人壽公司由原告所得領取之解約
    金或保險契約之責任準備金，逕為扣抵系爭保單質押借款金
    額後之餘額給付原告解約金或辦理減額繳清，原告皆未為異
    議而受領在案等情，足以證認系爭保險約之借款金額為原告
    所借無訛。
  (2)至於被告國泰人壽公司依原告貸款申請，匯入原告於金融機
    構所有之帳戶之金額，與借據上所示之貸款金額不符，係因
    系爭保險契約保單借款之辦理，係分別數次陸續向被告國泰
    人壽公司辦理，每次借款係以借新債務並同時清償舊債務之
    方式處理，即被告國泰人壽公司交付予客戶之金額係該次借
    款金額扣除（清償）前次之借款及利息後之餘額所致等情，
    已據被告國泰人壽公司提出原告系爭保單質押借款明細附卷
    為憑（見本院卷(一)第52頁），堪認可採。是以，原告主張上
    開金額不符之情形，不能作為有利原告認定之主張，附此敘
    明。
  2.紅利部分：
    原告主張伊因被告丙○○之冒貸系爭保單借款，經本院委託
    鑑定人安信顧問公司鑑定，就保單紅利有98,239元之損害云
    云，並以鑑定報告書及其附件3（證物外放）為證，但為被
    告國泰人壽公司所否認。經查，除保單號碼第0000000000號
    之保險契約（附表1保單編號5，見本院卷(一)第93至96頁），
    因其得申領紅利之要保人係第三人黃美蘭，並非原告，故原
    告無權主張外，其餘鑑定報告書附件3所認定冒領紅利部分
    ，其中保單號碼第0000000000號之保險契約（附表1保單編
    號7，見本院卷(一)第101至106頁）於88年11月11日所申領紅
    利金額為18,907元部分，被告國泰人壽公司係以指名原告為
    受款人之禁止背書轉讓支票給付且為原告所提示兌領，有紅
    利給付申請書、給付收據各1紙在卷可證（見本院卷(二)第304
    頁），應非被告丙○○所冒辦。又保單號碼第0000000000、
    00000000 00、0000000000、0000000000、0000000000號等5
    件保險契約，於86年12月20日所申領紅利之壽險紅利給付申
    請書抑或保全給付收據所蓋之要保人印章，皆核與本件鑑定
    報告書認定係經要保人所親簽之保單號碼第0000000000號於
    89年7月24日所申領紅利金額為10,376元之保全給付申請書
    其上之印章相符，有壽險紅利給付申請書、保全給付收據各
    5紙、保全給付申請書2紙在卷可證（見本院卷(二)第305至310
    頁），足認非為被告楊員所冒辦者。是以，原告主張伊因被
    告丙○○冒貸，致生保單紅利有98,239元之損害云云，即不
    足取。
  3.年金部分：
    原告主張伊因被告丙○○冒貸系爭保單借款，經本院委託鑑
    定人安信顧問公司鑑定，有生存保險金196,146元之損害云
    云，並以鑑定報告書及其附件4（證物外放）為證，惟亦為
    被告國泰人壽公司所否認。經查，鑑定報告書附件4所示之
    保險契約，除保單號碼第0000000000、0000000000及000000
    0000號等3件，因其得申領年金之受益人分別係第三人潘佩
    瑜、潘思云及黃美蘭，而非原告，有上揭鑑定報告書及其附
    件4可資證明，原告就上開部分無權主張外，其餘年金受益
    人為原告之保單號碼第0000000000、0000000000及00000000
    00號之保險契約，其歷次所得申領之年金，被告國泰人壽公
    司悉已依原告指示方式，分別以匯入原告帳戶或以指名原告
    為受款人之禁止背書轉讓支票，並已為原告所提示兌領給付
    在案，亦有被告國泰人壽公司所提出之年金給付整理1份、
    保全給付請書、匯款帳號儲存系統各1紙、支票2紙、給付放
    據1紙在卷可稽（見本院卷(二)第311至312頁、第327至331頁
    ），堪信被告抗辯為可採，是以原告主張被告蓁冒領生存保
    險金云云，亦非可取。
  4.承上，縱認原告之侵權行為損害賠償請求權尚未罹於時效，
    惟系爭保單質押借款、生存年金及保單紅利之辦理，或得原
    告同意，或款項匯入原告帳戶，顯與侵權行為之要件不符。
    從而，原告主張因被告丙○○偽簽其姓名，向被告國泰人壽
    公司申請保單質押借款、生存年金及保單紅利，不法侵害其
    權利，依民法第188條之規定，請求被告國泰人壽公司負連
    帶賠償責任，亦為無理由。
  (二)如附表2所示系爭保單貸款非被告楊季臻所冒貸：
　　原告雖主張系爭保單貸款之辦理未得伊同意，為被告楊季臻
    所冒辦云云，惟為被告泰人壽公司所否認。經查，依原告上
    揭91年5月17日、92年3月15日及同年4月24日致被告國泰人
    壽公司函之內容，足以證認系爭保單質押借款之辦理均經原
    告同意，而系爭保單質押借款所得之款項亦皆匯入原告於金
    融機構所有之帳戶，再由原告借予被告楊季臻等情。況查，
    依原告91年5月17日函所載，原告已自承於91年2月底以前將
    大部分貸款清償，則之後被告國泰人壽公司於原告就系爭保
    險契約辦理解約、部分解約（即縮小保額）或減額繳清等事
    項時，將原告所得領取之解約金或保險契約之責任準備金內
    逕為扣抵系爭保單質押借款金額後之餘額給付解約金或辦理
    減額繳清，原告皆未為異議而受領在案，亦可證明原告與被
    告丙○○間有私人借貸，無法證明被告丙○○有冒貸之情事
    。是以，被告國泰人壽公司辯稱系爭保單貸款非被告楊季臻
    所冒貸，應為可採，原告主張被告丙○○冒貸云云，並無理
    由。
　(三)系爭保險契約未繳續期保險費時，得自動墊繳：
    又原告主張被告未得伊書面同意，故不得自動墊繳，且被告
    國泰人壽公司同意不收墊繳息，即係承認有行政疏失云云，
    亦為被告國泰人壽公司所否認。經查：
  1.按自動墊繳者，係為確保保險契約之被保險人及受益人，得
    於要保人未依約定繳付保險費期間，繼續享有保險契約之相
    關保障，即不因要保人一時未交保險費而致保險契約失效，
    如保險事故之發生係於解約金得為墊付之日內，保險人即不
    得以要保人未繳保險費，而拒絕給付保險金，而由保險公司
    依其與要保人所簽定之保險契約約定，以系爭保險契約之解
    約金為保費之墊繳，故保險公司所為之自動墊繳不應認屬侵
    權行為。況查，系爭保險契約均有保險費自動墊繳之約定，
　　且經要保人親自簽名確認，有原告提出之系爭保險契約，及
  　被告提出之要保書在卷可證（見本院卷(一)第87至240頁、第
    242至286頁），故原告之續期保險費如未繳納時，被告國泰
    人壽公司自應依保險契約約定為保險費之墊繳，以使系爭保
    險契約繼續有效，免除被保險人因一時之續期保險費屆期未
    繳，而致無保障之情形。是以，原告主張被告未得伊書面同
    意，故不得自動墊繳云云，為不足取。
　2.又按，系爭保險契約要保書之「人壽保險投保須知」或「要
    保事項」已為並經原告同意自動墊繳之約定，被告國泰人壽
    公司已無須再為自動墊繳之通知，而系爭保險契約經雙方約
    定且同意之自動墊繳約定，亦不因被告國泰人壽公司有無通
    知要保人致其效力有異。且原告既已簽名同意自動墊繳費，
    而知悉自動扣繳保費墊款之情事，則其主張被告於簽約時未
    告自動墊款，有違消費者保護法第3條、第7條之規定，亦非
    足取。是以，被告國泰人壽公司抗辯其同意不收墊繳息，僅
    係基於服務人員未落實服務送交自動墊繳之收據予原告執存
    ，致原告藉此爭議，以及該爭議已經主管官署調處等情，綜
    合考量之下，勉為同意不收墊繳息，並非自承有行政疏失等
    語，應堪採信。從而，原告主張被告國泰人壽公司同意不收
    墊繳息，即係承認有行政疏失云云，亦非可採。
　(四)原告請求被告丙○○賠償損害，暨被告國泰人壽公司應負連
    帶賠償責任，均為無理由：
  1.未按，債務人之代理人或使用人，關於債之履行有故意或過
    失時，債務人應與自己之故意或過失，負同一責任。因可歸
    責於債務人之事由，致為不完全給付者，債權人得依關於給
    付遲延或給付不能之規定行使其權利。債務人因債務不履行
    ，致債權人之人格權受侵害者，準用民法第192 條至第195
    條及第197條之規定，負損害賠償責任。民法第224條、第22
    7條第1項、第227條之1定有明文。
  2.經查，被告丙○○為被告國泰人壽公司之受僱人，為兩造所
    不爭執，則關於債之履行有故意或過失時，被告國泰人壽公
    司固應與自己之故意或過失，負同一責任。然查，本件並無
    原告所主張被告丙○○冒貸系爭保單借款之情事，已如上述
    ，則原告主張被告應負債務不履行之連帶賠償責任，即非可
    取。
  3.又原告主張被告國泰人壽公司未盡管理之責，其行政及稽查
    作業漏洞百出，致被告丙○○冒借原告保單，連紅利及生存
    保險金亦被盜領，且被告國泰人壽公司要求原告將即將到期
    的保單解約，以規避其應支付之滿期金，致原告負債累累，
    生活困頓，養老已失去保障，精神上無限恐慌，經參酌系爭
    保單上所載明被告國泰人壽公司本應負擔保險金給付之義務
    ，並以該等保單所顯示老人的滿期金及小孩至研究所畢業前
    的生活保險金為計算基礎，計算非財產上損害如附表3，其
    金額原為2,217,000元，惟爰依民法第227條之1規定，僅請
    求被告連帶給付債務不履行之精神賠償金1,000,000元云云
    。惟查，原告主張被告應負債務不履行之連帶賠償責任云云
    ，即無可取，已如前述，則原告依民法第227條之1準用同法
    第192條至第195條及第197條之規定，主張其人格權受侵害
    而請求被告負連帶賠償責任，即非有據，遑論原告所為如附
    表3之非財產上損害之計算，並未提出合理立論及依據。是
    以，原告主張被告應連帶賠償其人格權損害，亦無理由，應
    予駁回。
五、從而，原告依民法第226條、第227條、第184條、第188 條
    、消費者保護法第3條、第7條規定，請求被告連帶給付1,72
    7,163元，及依民法第227條之1準用同法第192條至第195條
    及第197條規定，請求被告連帶給付債務不履行之精神賠償
    金1,000,000元，以上合計請求被告連帶給付2,727,163元及
    自起訴狀繕本送達翌日起至清償日止之法定利息，為無理由
    ，應予駁回。原告之訴既經駁回，其假執行之聲請即失所附
    麗，亦不應准許，併予駁回。
六、因本案事證已臻明確，兩造其餘主張陳述及所提之證據，均
    毋庸再予審酌，附此敘明。
七、據上論結，本件原告之訴為無理由，依民事訴訟法第385 條
    第1項前段、第78條，判決如主文。
中　　華　　民　　國　　96　　年　　12　　月　　27　　日
                  民事第三庭    法　官　曾啟謀
以上正本係照原本作成
如對本判決上訴，須於判決送達後20日內向本院提出上訴狀
中　　華　　民　　國　　96　　年　　12　　月　　27　　日
                       　　　　 書記官　王月伶
